【裁判字號】    92,上更(一),284
【裁判日期】    921231
【裁判案由】    重利
【裁判全文】
臺灣高等法院臺中分院刑事判決                九十二年度上更(一)字第二八四號
    上  訴  人
    即  被  告  乙○○
    選任辯護人  林志忠
                柯邵臻
右上訴人因重利案件，不服臺灣臺中地方法院中華民國八十九年十二月八日第一審判
決（民國八十九年度訴字第二七二七號，起訴案號：臺灣臺中地方法院檢察署民國八
十九年度偵字第一五九二一號），提起上訴，判決後經最高法院發回更審，本院判決
如左：
    主      文
原判決撤銷。
乙○○以犯重利罪為常業，處有期徒刑捌月。扣案之本票、徵信同意書、借貸契約各
一紙及0000000000號行動電話壹支均沒收。
    事      實
一、乙○○意圖營利，自民國（下同）八十九年四月底某日起，至同年八月初某日止
    ，在中國時報、自由時報刊登借款廣告，並以00－0000000號電話轉接
    至0000000000號行動電話上，供不特定人聯絡借款，並乘來電借款者
    需錢孔急之際，貸以款項，利息新台幣（下同）每一萬元，十天為期，收取每期
    二千元，以此收取與原本顯不相當之重利，並恃以維生。八十九年七月二十七日
    ，丙○○需錢孔急，循上開報紙廣告向乙○○借款新台幣（下同）一萬元，經扣
    除每期十天利息二千元，手續費一千元後，乙○○實際交付七千元予丙○○，並
    要求丙○○簽寫三萬元本票、借貸契約書及徵信同意書各一紙。嗣於同年九月二
    十七日十五時三十五分許，乙○○在台中縣豐原市○○路七四九巷口欲向丙○○
    催討債務時為警查獲，並扣得丙○○上開本票及徵信同意書、借貸契約及聯絡用
    之上開行動電話一支。
二、案經台中縣警察局豐原分局報告臺灣臺中地方法院檢察署檢察官偵查起訴。
    理      由
一、訊據上訴人即被告乙○○於警訊、偵查、原審及本院對右揭犯行均坦承不諱，核
    與被害人丙○○於警訊時指訴情節相符，並有扣案之本票等物品在案可稽，故被
    告上開自白應與事實相符而堪採信。又被告貸放款項所收取之利息，每萬元每十
    天高達二千元，亦即年利率百分之七百二十，故被告收取原本顯不相當之重利一
    節，亦堪認定。另被告於警訊、偵查均供稱自八十九年四月底開始於報紙刊登廣
    告經營地下錢莊並收取上開高額利息，陸續借出十五、六萬元，獲利四萬元云云
    ，本院審酌本案雖僅查獲借款人丙○○一人，其餘不特定之借款人雖未查出，然
    被告既已坦承經營地下錢莊，且又收取重利，則被告顯然恃此維生，其常業犯行
    亦堪認定，從而事證明確，被告上開犯行應堪認定。
二、核被告所為，係犯刑法第三百四十五條常業重利罪。原判決予以論罪科刑，固非
    無見，惟原判決理由欄疏未論及被告構成常業犯之理由，且未說明沒收之理由，
    判決理由顯有不備，另扣案之0000000000號行動電話壹支，係被告所
    有且係被告從事常業重利犯罪所用之物，原審疏未諭知沒收，亦有未洽。被告上
    訴意旨指摘原判決量刑過重，請求緩刑云云，本院審之被告從事地下錢莊，趁人
    急迫貸以金錢收取重利，若債務人無法清償即予催討，致使債務人備受驚恐，對
    社會危害非輕，自不應寬貸，其上訴雖無理由，然原判決既有上述可議之處，自
    應由本院將原判決撤銷。爰審酌被告趁人急迫貸予款項收取高利，又唆使被害人
    以被害人姊姊名義簽發本票，於被害人無法清償時，又以電話向本票名義發票人
    鄒秀蘭催討等情，業據被害人丙○○、證人甲○○供明在卷，被告上開行為對社
    會危害非輕，本應從重量刑，然因被告犯後均坦承犯行，態度良好等一切情狀，
    量處如主文第二項所示之刑，以示懲儆。扣案之三萬元支票、借貸契約、徵信同
    意書，均係被告所有，且被告犯罪所得之物；扣案之0000000000號行
    動電話壹支，係被告所有，且被告犯罪所用之物，應分別依刑法第三十八條第一
    項第三款、第二款宣告沒收。另扣案其餘四支行動電話，雖係被告所有，然並無
    積極證據足資證明係供犯罪所用之物，本院自毋庸諭知沒收，併此敘明。另被告
    從事常業重利犯行，對社會危害非輕，本院認不宜宣告緩刑，併此敘明。
三、據上論斷，應依刑事訴訟法第三百六十九條第一項前段、第三百六十四條、第二
    百九十九條第一項前段，刑法第三百四十五條、第三十八條第一項第二款、第三
    款，罰金罰鍰提高標準條例第一條前段，判決如主文。
本案經檢察官丁○○到庭執行職務。
中      華      民      國      九十二     年    十二     月   三十一   日
                                臺灣高等法院臺中分院刑事第八庭
                                      審判長法  官  羅  得  村
                                            法  官  黃  文  進
                      法  官  陳  毓  秀
右正本證明與原本無異。
如不服本判決應於收受送達後十日內向本院提出上訴書狀，其未敘述上訴之理由者並
得於提起上訴後十日內向本院補提理由書（均須按他造當事人之人數附繕本）。
                                            書記官  吳  宗  玲
中      華      民      國      九十三     年     一      月     二     日
附錄本案論罪科刑主要法條：
刑法第三百四十四條：
乘他人急迫、輕率或無經驗貸以金錢或其他物品，而取得與原本顯不相當之重利者，
處一年以下有期徒刑、拘役或科或併科一千元以下罰金。
刑法第三百四十五條：
以犯前條之罪為常業者，處五年以下有期徒刑，得併科三千元以下罰金。
                                                                        Ｒ


司法院資訊處製作；財團法人民間司法改革基金會備份。
